【裁判字號】    95,易,717
【裁判日期】    951117
【裁判案由】    妨害秘密
【裁判全文】
臺灣臺北地方法院刑事判決               95年度易字第717號
公  訴  人  臺灣臺北地方法院檢察署檢察官
被      告  戊○○
            己○○
右 一被告
選任辯護人  劉立鳳  律師
            劉樹志  律師
            張慶帆  律師
上列被告因妨害秘密案件，經檢察官提起公訴（94年度偵字第24
193號），本院判決如下：
    主  文
己○○共同連續無故以錄音竊錄他人非公開之談話，處有期徒刑
參月，如易科罰金以銀元參佰元即新臺幣玖佰元折算壹日；如附
表所示之物沒收。
戊○○共同連續無故以錄音竊錄他人非公開之談話，處拘役肆拾
日，如易科罰金，以銀元參佰元即新臺幣玖佰元折算壹日；如附
表所示之物，沒收。
    事  實
一、緣臺北遷建基地都市更新股份有限公司（設臺北市○○區○○路二五七號）負責人己○○，因該公司就「臺北市○○區
    ○○段四小段三八地號等一一八筆土地都市更新」所提計畫
    方案，遭當地居民甲○○、乙○○及丙○○等人（以下簡稱
    甲○○等三人）反對，竟委請仁愛徵信社（設臺北市信義區
    ○○○路五一之二號三樓）負責人戊○○，竊錄甲○○等三
    人之電話內容，而與戊○○共同基於妨害他人祕密之概括犯
    意聯絡，由戊○○於九十四年十二月三日下午六時許至八時
    許間，連續在設於臺北市○○區○○路一六六號、一七八號
    及一八０號前騎樓之中華電信股份有限公司室內電話箱內，
    測試選取甲○○（00000000）、丙○○（00000000）及乙○○（00000000）之電話線路，裝設錄音機，持續竊錄甲○○
    等三人經由電話業者所提供有線系統通信服務設備上之非公
    開談話，嗣後即按時查看、更換錄音帶，並在前址仁愛徵信
    社樓下將完成之錄音帶交予己○○。迄九十四年十二月七日
    下午七時三十分許，戊○○在信義區○○路一八二號前之電
    話箱更換錄音帶時，因形跡可疑，經丁○○發覺有異前往查
    問，附近居民因而上前圍觀，報警查獲，當場扣得如附表所
    示之物，並循線查悉己○○前開委辦情節。
二、案經甲○○等三人訴由臺北市政府警察局信義分局報請臺灣
    臺北地方法院檢察署檢察官偵查起訴。
    理  由
一、上開被告戊○○裝設錄音機，竊錄告訴人甲○○、乙○○、
    丙○○三人（以下簡稱告訴人等三人），各自於前述有線系
    統通信服務設備上之非公開談話等事實，業據被告戊○○供
    承不諱；訊之被告己○○則否認委請被告戊○○竊錄而與之
    共犯，辯稱其與被告戊○○並非舊識，本件係遭被告戊○○
    誣陷云云。
二、經查，被告戊○○於前述時、地，裝設錄音機竊錄告訴人等
    非公開談話之事實，業據被告戊○○供承在卷，並有附表所
    示之物扣案可資佐證。被告己○○委託竊錄情形，亦據證人
    即共同被告戊○○結證在卷。被告己○○雖否認證人即共同
    被告戊○○之證詞，然查：
    (1)被告己○○早因臺北市○○區○○段四小段三八地號等一
      一八筆土地之都市更新案，與告訴人等三人意見不同，互
      相對立，甚而有案件涉訟，被告己○○並曾散發資料，指
      摘告訴人甲○○、乙○○等人不瞭解更新法令，致誤導當
      地住戶，業據告訴人等三人指訴在卷，並有相關之緊急開
      會通知、傳單資料及不起訴處分書等件附卷可稽（見本院
      卷第七八至一一六頁），訊之被告亦自承雙方立場互有不
      同等語在卷。足證被告己○○確因告訴人等三人反對其所
      提之都市更新計畫意見，因而影響該案之推動進度，深感
      不滿。其雖辯稱告訴人等所有權比例甚低，不致影響更新
      案之推動云云；惟所謂之反對意見，其影響力並非以持有
      權利或票數而定，況本件告訴人等之反對發言，確已導致
      住戶疑慮，致使以被告己○○為負責人之臺北遷建基地都
      市更新股份有限公司，數次通知住戶緊急開會澄清，亦有
      上述緊急開會通知附卷可稽，被告己○○空言否認告訴人
      等對其所推動之更新計畫案造成影響云云，顯不足採。
    (2)被告己○○先於九十四年十二月二日下午二時二十一分許
      ，以其申請使用之0000000000號行動電話，撥
      打至證人即共同被告戊○○之0000000000號電
      話與之聯絡，該次通話時間長逾四分鐘，復於翌（三）日
      下午五時十七分、五時三十一分、六時四十三分先後撥打
      電話予證人即共同被告戊○○後，始於同日下午七時五分
      、五十三分、五十五分及九時一分、十九分接獲證人即共
      同被告戊○○撥打聯絡之電話；此後在同年月四日、五日
      、七日（末次通話時間為下午五時二十一分，被告戊○○
      為警查獲前），被告二人均互有聯絡，有被告二人所使用
      之0000000000、0000000000號行動
      電話雙向通聯資料附卷可稽。又被告二人間，以前述行動
      電話聯絡次數高達二十三次，比較渠等收、發話時間，被
      告己○○發話次數雖少於受話次數，惟其發話時間明顯較
      長，與證人即共同被告戊○○指證被告己○○以電話委託
      竊錄事務，此後在交付錄音帶前會電話聯絡等情節均屬相
      符（見本院卷第三二九、三三五頁）。反觀被告己○○既
      稱其與證人即共同被告戊○○並非舊識，亦未委辦任何事
      項，何以於前述期間內，先主動以行動電話連聯絡證人即
      共同被告戊○○，復自被告戊○○經警查獲後，隨即停止
      聯絡？凡此顯與常情有違，被告己○○所辯，自不足採。
    (3)證人即共同被告戊○○所使用之0000000000行
      動電話，雖於九十四年十二月三日下午六時十五分許至八
      時四十九分間，分別有多次發話至告訴人等三人遭竊錄電
      話之記錄，然均屬短時間內連續發話，其通話時間多在十
      秒以內，最長亦不超過一分鐘，有前述通聯記錄附卷可稽
      ，顯與一般正常之通話情形不同。詰之證人即共同被告戊○○亦證稱係以撥通電話後，逐一鬆開電話箱內電話線螺
      絲測試，發生通話斷訊情形者，即確認為所擬竊錄之電話
      線方式，安裝錄音機竊錄（見本院卷第三三０頁），因認
      前開發話記錄確與證人即共同被告戊○○指證之測試線路
      情形相符。至於證人即共同被告戊○○在九十四年十二月
      二日下午六時十五分及六時二十七分許，分別受話自甲○○之通聯記錄，亦經其證稱為測試線路，如撥打不通，會
      留話請對方回撥等語在卷（見本院卷第三三二頁），核與
      告訴人甲○○陳稱其因經營生意，多認來電者為其客戶，
      故有回撥情形等情相符。遑論證人即共同被告戊○○確有
      多次撥打電話測試線路之記錄，已如前述，並經扣得竊錄
      用錄音機及錄音帶等物在案，此不因其與告訴人甲○○間
      是否曾有電話聯絡而有不同。因認前述通聯紀錄，亦與證
      人即共同被告戊○○之指證相符。至於起訴書所載被告戊○○自九十四年十二月二日起至同年月三日下午六時前裝
      設錄音機止之竊錄犯行，業據證人即共同被告戊○○否認
      在卷，核與前述通聯紀錄亦有未合，顯屬誤認；公訴人於
      本院審理時，雖更正為被告戊○○末次測試告訴人甲○○
      電話線路之時間（九十四年十二月三日下午八時四十九分
      ），然被告戊○○自九十四年十二月三日下午六時許即開
      始測試告訴人甲○○之電話線路，應認其當時業已著手竊
      錄犯行，並持續至同年月七日下午七時三十分經警查獲時
      止，併此敘明。
    (4)至於證人即共同被告戊○○經警查獲時所攜帶記有竊聽號
      碼之紙張，雖將聯絡人地址記載為「松山路『275』號鄭
      代書」，致與臺北遷建基地都市更新股份有限公司所在之
      「二五七」號有所出入。然該紙張一面載有告訴人等三人
      之地址及本件竊錄電話，另面則記載「松山路『275』號
      鄭代書」及「0000000000黃小姐」等字樣，其雙面之墨色
      及筆跡均有不同，顯非同時出於同一人之手筆，此有該紙
      張扣案可稽。又本件扣案記事紙數量僅一張，前因雙面影
      印附卷之結果，致於偵查中均以「二張」之數量（起訴書
      亦誤載為二張）分別交被告辨認，是以證人即共同被告戊○○於偵查中指稱被告己○○請計程車司機送來「二張」
      紙條云云，應屬提示影本後所致之錯誤陳述。參諸其於本
      院審理時指證紙條係經公司人員與被告己○○確認後記載
      等語（見本院卷第三二九頁），足證該紙條中關於「松山
      路『275』號鄭代書」及「0000000000黃小姐」等記載，
      確非出於被告己○○所寫，又以一般接聽電話抄錄資料而
      言，此一錯誤難認有何特殊違常之處，自無礙於證人即共
      同被告戊○○證詞之可信性；否則若以證人即共同被告戊○○先後撥打電話，製造前開與測試情況相符之通話記錄
      ，再於數日後經警查獲等情形觀之，若屬刻意誣陷，更無
      出現此一明顯錯誤之可能。末核，證人即共同被告戊○○
      於偵查及本院審判期日，對於是否有償受託竊錄部分，所
      述雖有不同，惟於本院審理時，業已陳明其原以為無償犯
      錯惡性較低，故為不實陳述等語在卷（見本院卷第三三三
      頁），核其基於被告及證人之不同身分所為陳述，亦不足
      以否定具結後證言之真實性。
    此外，證人即共同被告戊○○與被告己○○間並無仇隙怨恨
    ，其竊錄罪責亦不因供出被告己○○而得免除；再以妨害秘
    密及偽證二罪之法定刑度觀之，證人即共同被告戊○○更無
    甘冒偽證罪重責，任意誣指被告己○○妨害秘密之理。因認
    證人即共同被告戊○○所為與事證相符之證詞，足為被告己○○共犯之證明。被告己○○雖否認證人即共同被告戊○○
    所提雙方對話錄音之真實性，惟本院斟酌前開事證已足為被
    告己○○犯罪之認定，此部分並無再行鑑定確認之必要，併
    此敘明。本件事證明確，被告等犯行均堪認定。
三、被告行為後，刑法業於九十四年二月二日修正公布，九十五
    年七月一日起施行。依修正後刑法第二條第一項規定，行為
    後法律有變更者，適用行為時之法律，但行為後之法律有利
    於行為人者，適用最有利於行為人之法律；此係規範行為後
    法律變更所生新舊法律比較適用之準據法，本身並無新舊法
    比較之問題，是於刑法修正施行後，應一律適用修正後第二
    條第一項之規定，為「從舊從輕」之比較。又現行刑法第三
    十三條第五款規定，罰金刑由「一元以上」修正為「新台幣
    一千元以上，以百元計算之；並刪除第五十六條連續犯之規
    定。是本件斟酌上述修正前、後之法律變更，綜合全部罪刑
    結果而為比較，仍以修正前刑法之規定對被告較為有利，爰
    依現行刑法第二條第一項前段之規定，適用行為時即修正前
    刑法之相關規定予以處斷。核被告所為，係犯修正前刑法第
    第三百十五條之一第二款竊錄他人非公開談話罪，被告二人
    間，互有犯意聯絡及行為分擔，為共同正犯。又渠等先後竊
    錄告訴人等三人之非公開談話，其時間緊接且構成要件相同
    ，應依修正前刑法第五十六條連續犯之規定，論以一罪，並
    均依法加重其刑。爰分別審酌被告己○○因對於更新方案之
    立場不同，竟僱請徵信社人員對於告訴人等三人進行竊錄，
    犯後復否認罪行，飾詞卸責，態度難謂良好，然其素行非惡
    ，亦未利用本件竊錄所得，造成其他危害；被告戊○○從事
    徵信業，而受託進行本件竊錄犯行，其惡性非低，惟於犯後
    供承錯誤，並表悔意，態度尚稱良好等一切情狀，各量處如
    主文所示之刑，並均諭知易科罰金之折算標準。又被告等行
    為後，刑法第四十一條關於易科罰金之折算標準，業由原「
    得以一元以上三元以下折算一日，易科罰金」（依配合刑法
    修正施行前之罰金罰鍰提高標準條例第二條規定，該易科金
    額提高為一百倍折算一日之結果，係以銀元三百元即新台幣
    九百元折算一日），修正為「得以新台幣一千元、二千元或
    三千元折算一日，易科罰金」，比較修正前後之易刑規定，
    現行刑法並未較有利於被告，仍應適用修正前第四十一條第
    一項諭知易科罰金之折算標準。扣案如附表所示之物，錄製
    完成之錄音帶四捲，係竊錄內容之附著物；其餘則為被告戊○○所有，供犯罪所用或供犯罪預備之物（詳附表所示）業
    據其供明在卷，又因沒收部分為從刑，附隨於主刑，本案主
    刑部分依修正前刑法規定，沒收部分之法條亦隨之適用，併
    此敘明。
據上論斷，應依刑事訴訟法第二百九十九條第一項前段，刑法第
二條第一項前段、第二十八條，修正前刑法第五十六條、第三百
十五條之一第二款、第四十一條第一項、第三十八條第一項第二
款，刑法第三百十五條之三，罰金罰鍰提高標準條例第一條、修
正前罰金罰鍰提高標準條例第二條，判決如主文。
本案經檢察官林達到庭執行職務
中   華   民   國   九十五   年   十一   月   十七   日
                  刑事第十一庭審判長法  官  劉方慈
                                    法  官  鍾淑慧
                                    法  官  林庚棟
上正本證明與原本無異。
如不服本判決，應於判決送達後10日內向本院提出上訴狀（應抄
附繕本）。告訴人或被害人如對於本判決不服者，應具備理由請
求檢察官上訴，其上訴期間之計算係以檢察官收受判決正本之日
期為準。
                                     書記官 林妙穗
中   華   民   國   九十五   年   十一   月   十七   日
附表：
┌──┬────────┬──┬───────────────┐
│編號│  扣 案 物 品   │數量│     備              註       │
├──┼────────┼──┼───────────────┤
│ 一 │錄音機          │四台│被告戊○○所有，供犯罪所用之物│
├──┼────────┼──┼───────────────┤
│ 二 │空白錄音帶      │三捲│被告戊○○所有，供犯罪預備之物│
├──┼────────┼──┼───────────────┤
│ 三 │錄製完成之錄音帶│四捲│竊錄內容之附著物。            │
├──┼────────┼──┼───────────────┤
│ 四 │記事紙          │一張│被告戊○○所有，供犯罪所用之物│
│    │                │    │（起訴書誤載為二張，應予更正）│
└──┴────────┴──┴───────────────┘
附錄本案論罪法條
刑法第315條之1
有左列行為之一者，處3年以下有期徒刑、拘役或3萬元以下罰金
：
一、無故利用工具或設備窺視、竊聽他人非公開之活動、言論或
    談話者。
二、無故以錄音、照相、錄影或電磁紀錄竊錄他人非公開之活動
    、言論或談話者。


司法院資訊處製作；財團法人民間司法改革基金會備份。
